【裁判字號】    97,保險上,9
【裁判日期】    971014
【裁判案由】    給付保險金
【裁判全文】
臺灣高等法院高雄分院民事判決         97年度保險上字第9號
上  訴  人  甲○○
被上訴人    南山人壽保險股份有限公司
法定代理人  乙○○
訴訟代理人  張亞婷律師
上列當事人間請求給付保險金事件，上訴人對於民國97年6 月6
日臺灣高雄地方法院97年度保險字第24號第一審判決提起上訴，
本院於97年9 月30日言詞辯論終結，判決如下：
    主      文
原判決廢棄。
被上訴人應給付上訴人新台幣貳佰萬元及自民國九十七年一月二
十五日起，至清償日止，按週年利率百分之五計算之利息。
第一、二審訴訟費用由被上訴人負擔。
本判決第二項所命給付，上訴人如以新台幣陸拾萬元供擔保後，
得為假執行；被上訴人如以新台幣貳佰萬元預供擔保後，得免為
假執行。
    事實及理由
一、上訴人主張：伊之子何慶孝於96年5 月30日6 時15分許，駕
    駛重機車沿高雄市○○○路西向東方向行駛，適訴外人林阿
    里駕駛自小貨車沿同路東向西方向行駛，於行經該路265 號
    前迴轉時，未注意讓何慶孝先行，致其小貨車右側車身撞及
    何慶孝之車頭而發生事故，何慶孝因而受有顱內出血、顱骨
    骨折、右側血胸等傷害，經送醫後不治死亡。伊前以何慶孝
    為被保險人，向被上訴人投保新康祥終身壽險B 型，附加人
    身意外傷害保險附約、傷害保險附約、意外骨折及特定手術
    傷害保險金附約等（下合稱系爭保險契約），被上訴人應給
    付意外身故保險金新台幣（以下同）200 萬元，詎伊於事發
    後請求被上訴人給付，遭被上訴人以何慶孝係酒後駕車、抽
    血檢驗酒精濃度值為117.6MG/DL為由，拒不理賠。雖何慶孝
    依道路交通安全規則第114 條第2 款規定，不得駕車，然並
    不代表必然發生車禍，或其判斷力受影響，自無從遽謂本件
    車禍之發生係因何慶孝飲酒所致。爰依系爭保險契約、保險
    法第34條規定提起訴請被上訴人給付200 萬元本息等情。原
    審為上訴人敗訴之判決。其上訴聲明：(一)原判決廢棄。(二)被
    上訴人應給付上訴人新台幣200 萬元整，及自起訴狀繕本送
    達之翌日起至清償日止，按年息百分之五計算之利息。(三)第
    一、二審訴訟費用由被上訴人負擔。(四)願供擔保，請准宣告
    假執行。
二、被上訴人則以：對於系爭保險契約之意外身故保險金金額為
    200 萬元不爭執；惟何慶孝酒後駕車與本件車禍之發生，確
    有因果關係，依系爭保險契約除外責任之約定，伊無須負理
    賠責任等語，資為抗辯。其答辯聲明：上訴駁回，如受不利
    判決願供擔保免假執行。
三、兩造不爭執事項：
（一）上訴人之子何慶孝於96年5 月30日6 時15分許，駕駛重機
      車沿高雄市○○○路西向東方向行駛，適林阿里駕駛自小
      貨車沿同路東向西方向行駛，於行經該路265 號前迴轉時
      ，其小貨車右側車身撞及何慶孝之車頭，何慶孝因而受有
      顱內出血、顱骨骨折、右側血胸等傷害，經送醫後不治死
      亡。
（二）何慶孝於送醫後經抽血檢驗，其血液中酒精成份為117.6M
      G/ DL （換算吐氣含量約0.588MG/L） 。
（三）上訴人以何慶孝為被保險人，向被上訴人所投保系爭保險
      契約；依約上訴人所得領取之意外死亡保險金為200 萬元
      。
四、兩造所爭執之事項：(一)何慶孝酒後駕車，與本件事故之發生
    有無因果關係？(二)何慶孝酒後駕車是否符合系爭保險契約之
    除外責任約定？
（一）何慶孝酒後駕車，與本件事故之發生有無因果關係？
  １、按所謂相當因果關係，係指依經驗法則，綜合行為當時所
      存在之一切事實，為客觀之事後審查，認為在一般情形上
      ，有此環境，有此行為之同一條件，均發生同一之結果者
      ，則該條件即為發生結果之相當條件，行為與結果即有相
      當之因果關係。反之，若在一般情形上，有此同一條件存
      在，而依客觀之審查，認為不必然皆發生此結果者，則該
      條件與結果並不相當，不過為偶然之事實而已，其行為與
      結果間即無相當因果關係」（最高法院95年台上字第1885
      號判決意旨參照）。
  ２、查，依高雄市政府交通局車輛行車事故鑑定委員會鑑定意
      見書所為之【肇事分析】所示：「1.林阿里駕駛自小貨車
      行駛於建國二路東向西快車道，行駛速度自述約時速20至
      30公里，行至265 號前迴轉時，未注意自西向東行駛之何
      慶孝駕駛重機車先行，致右側車身與何車車頭撞及而發生
      事故。2.何慶孝駕駛重機車行駛於建國二路西向東車道，
      行駛速度約時速59.4公里，行近265 號前時，因超速行駛
      ，致車頭與林阿里右側車身撞及而發生事故。事故發生後
      ，何慶孝抽血檢驗酒精濃度含量約117.6MG/DL，換算吐氣
      含量約0.588MG/L 」等語。而於【路權歸屬】部分則認為
      ：「1.汽車迴車時，應暫停並顯示左轉燈光或手勢，看清
      無來往車輛，並注意行人通過，始得迴轉。3.依據道路交
      通事故現場圖顯示，事故發生後，林阿里車車頭朝西南、
      位於建國二路265 號前之西向東車道，何車位於林車西側
      ，於何車倒地位置西側有何車煞車痕約18.5公尺。因此，
      若林車迴轉時，注意並禮讓何車先行，則此事故不致於發
      生」等語。其【鑑定意見】為：「1.林阿里迴車未注意其
      他車輛，為肇事原因。2.何慶孝無照駕駛、酒精濃度過量
      駕駛機車及超速行駛，同為肇事原因」等語（見高雄地檢
      署96年度偵字第17002 號卷第17頁背面）。準此可知，系
      爭車禍發生之主因顯係因林阿里未能遵守道路交通安全規
      則第106 條：「汽車迴車前，應暫停並顯示左轉燈光或手
      勢，看清無來往車輛，並注意行人通過，始得迴轉」之規
      定所致，此觀鑑定意見書明載：「若林車迴轉時，注意並
      禮讓何車先行，則此事故不致於發生」等語，至為明瞭，
      亦即系爭車禍之發生，咎在林阿里。是揆諸上開說明，縱
      何慶孝確有酒後駕車之違規行為，然此等行為並不一定即
      會發生何慶孝死亡之結果，其死亡非因其酒後騎車所直接
      導致，自難認何慶孝之酒後駕車，與本件事故之發生有何
      相當之因果關係。
（二）何慶孝酒後駕車是否符合系爭保險契約之除外責任約定？
  １、按被保險人或受益人僅須證明保險事故之損害業已發生即
      可，保險人如主張其有免責事由，應由保險人負舉證之責
      。又意外傷害保險契約之受益人請求保險人給付保險金，
      雖應證明被保險人係因意外事故而受傷害，惟受益人如證
      明該事故確已發生，其發生通常係外來、偶然而不可預見
      者，應認其已盡證明之責。於此情形，保險人如抗辯其非
      屬意外，自應就其抗辯之事實負證明之責，始符合舉證責
      任分配之原則（最高法院96年台上字第2404號判決意旨參
      照）。被上訴人既抗辯何慶孝之死亡符合除外責任條款，
      依上開說明，即應由其就該特別要件之事實負舉證責任。
  ２、查兩造間系爭保險契約條款意外傷害保險附約第14條第1
      項第3 款約定之不負給付保險金責任之條款為：「被保家
      庭成員飲酒後駕（騎）車，其吐氣或血液所含酒精成份超
      過道路交通法令規定標準者。」，即須被保險人飲酒後駕
      （騎）車，其吐氣或血液所含酒精成份超過道路交通法令
      規定標準，因而直接造成死亡、殘廢或意外傷害情事，上
      訴人始不負給付保險金之責任（見原審卷第12頁）。申言
      之，須被保險人之死亡係因該情事直接導致，而與其飲用
      酒類之行為有相當因果關係，始為符合，被上訴人方得依
      上開約定拒絕理賠；並非僅因飲酒後駕車，被測出吐氣或
      血液所含酒精成份超過標準，即謂有上述條款之情形（參
      照最高法院96年台上字第1937號判意旨）。而本件上訴人
      之子何慶孝雖因前開車禍事故死亡，但並非因其酒後騎車
      所直接導致，難認何慶孝之酒後駕車，與系爭車禍事故之
      發生有何相當之因果關係等情，已如前述。被上訴人既未
      證明何慶孝之死亡與其酒後駕車間有直接之關聯性，亦即
      尚未能證明何慶孝酒後駕車為其意外死亡之直接原因並合
      乎「除外責任」之情形，則被上訴人主張其依上開保單附
      約關於除外責任之約定，得拒絕理賠云云，尚難認有據。
五、綜據上述，上訴人本於保險契約之法律關係，請求被上訴人
    給付保險金為有理由，應予准許。從而，上訴人請求被上訴
    人應給付上訴人新台幣200 萬元，及自起訴狀繕本送達之翌
    日即97年1 月25日起至清償日止，按年息百分之五計算之法
    定遲延利息，應予准許。兩造均陳明願以供擔保為條件，請
    准為假執行或免為假執行之宣告，經核並無不當，爰分別酌
    定相當擔保金額併宣告之。原審為上訴人敗訴之判決，尚有
    未洽。上訴意旨指摘原判決不當，求予廢棄改判，為有理由
    。爰由本院予以廢棄改判，如主文第二項所示。至兩造其餘
    攻擊防禦之方法，核與本判決之基礎不生影響，不予一一論
    述，附此敘明。
六、據上論結，本件上訴為有理由，依民事訴訟法第450 條、第
    78條、第463 條、第390 條第2 項、第392 條第2 項，判決
    如主文。
中    華    民    國    97    年    10    月    14    日
                            民事第一庭
                                審判長法官  黃金石
                                法      官  謝肅珍
                                法      官  林健彥
以上正本證明與原本無異。
如對本判決上訴，須於判決送達後20日內向本院提出上訴狀，其
未表明上訴理由者，應於上訴後20日內向本院提出上訴理由書（
均須按他造當事人之人數附繕本）。上訴時應提出委任律師或具
有律師資格之人之委任狀，並依附註條文規定辦理。
中    華    民    國    97    年    10    月    14    日
                                書  記  官  魏文常
附註：
民事訴訟法第466 條之1 ：
對於第二審判決上訴，上訴人應委任律師為訴訟代理人，但上訴
人或其法定代理人具有律師資格者，不在此限。
上訴人之配偶、三親等內之血親、二親等內之姻親，或上訴人為
法人、中央或地方機關時，其所屬專任人員具有律師資格並經法
院認適當者，亦得為第三審訴訟代理人。
第1 項但書及第2 項情形，應於提起上訴或委任時釋明之。


司法院資訊處製作；財團法人民間司法改革基金會備份。
